【裁判字號】    90,上更(一),499
【裁判日期】    900717
【裁判案由】    過失致死
【裁判全文】
臺灣高等法院刑事判決                        九十年度上更（一）字第四九九號
    上  訴  人
    即  自訴人  乙○○
    輔  佐  人  丙○○
    被      告  己○○
                甲○○
                丁○○
                戊○○
    共      同  張炳煌
    選任辯護人  程學文
                蘇飛健
右列上訴人，因被告過失致死案件，不服臺灣基隆地方法院八十七年度自字第十四號
，中華民國八十七年七月二十四日第一審判決提起上訴，經判決後由最高法院發回更
審，本院判決如左：
        主  文
上訴駁回。
        理  由
一、自訴意旨詳如後附自訴狀所載。
二、按刑法上之過失，係指對於構成犯罪之事實，按其情節，應注意並能注意而不注
    意而言，且其過失行為與結果間，在客觀上有相當因果關係始得成立，所謂相當
    因果關係，係指依經驗法則，綜合行為當時所存在之一切事實，為客觀之事後審
    查，認為在一般情形下，有此環境、有此行為之同一條件，均可發生同一之結果
    者，則該條件則為發生結果之相當條件，行為與結果即有相當之因果關係。反之
    ，若在一般情形下，有此同一條件存在，而依客觀之審查，認為不必皆發生此結
    果者，則該條件與結果並不相當，不過為偶然之事實而已，其行為與結果間即無
    相當因果關係，最高法院著有七十六年台上字第一九二號判例可稽。
三、訊據被告己○○、甲○○、丁○○、戊○○等四人均堅決否認有何業務過失致死
    犯行，且均辯稱：本件大副陳政民在船舶永春輪分別於八十六年十一月二十五日
    、二十七日及二十九日靠泊雅加達、三寶瓏及泗水期間，雖曾表示有口乾情形，
    惟並未見伊身體有無任何不適之情形。且於雅加達停泊期間，陳政民即曾與舵工
    楊大緯及服務生林慶松等人前往市區購物；而在三寶瓏期間亦曾上岸按摩，身體
    狀況良好。另陳政民於十一月三十日凌晨四至八點仍自行當班，顯見陳政民於當
    時身體狀況，尚屬良好，並非已病情嚴重，而必須緊急送醫救治。又陳政民於十
    一月三十日下午四時至八時，亦係自行當班（按大副係每日上、下午四至八點當
    班），而於當班中，陳政民表示伊有點累，始要求船長己○○代班，隨後即由被
    告己○○代他當班，陳政民則回房休息。而當時陳政民僅表示覺得有點累，但並
    未要求送醫。至十二月一日凌晨四、五點左右，因睡在其隔壁之輪機長陳耀華發
    現陳政民嘔吐，被告己○○經告知即前往探望，隨後即由被告己○○代其值班。
    嗣於上午八點下勤務後，再去看陳政民時，發現他精神疲累，被告己○○乃決定
    向公司報告，建議偏航將陳政民送醫。而公司船務部許秋雄課長獲報後，即指示
    被告己○○立即偏航古晉港，將陳政民送醫，被告實無延誤將陳政民送醫情事。
    事實上，陳政民在偏航將其送醫前，從未要求就醫。至被告己○○傳回萬海公司
    建議偏航將陳政民送醫之電文，乃係被告己○○事後依陳政民之陳述而為記載，
    並非表示被告己○○於十一月三十日四至八點，即已知道陳政民開始嘔吐的事實
    ，況且，縱然陳政民於十一月三十日有開始嘔吐情事，但由當時陳政民仍可當班
    執勤之情形，其身體狀況應尚屬良好。再者，一般人發生嘔吐情形，並不必然會
    馬上去看醫生，更何況在海上航行中，實不可能要求船長發現船員有嘔吐情形，
    即偏航將其送醫。且萬海公司船務部船員課許秋雄課長，於八十六年十二月一日
    上午接到船長己○○電話報告大副陳政民病情後，隨即指示船長偏航至最近港口
    古晉港將他送醫，而因萬海公司在古晉港當地並無代理行，許秋雄課長隨即聯絡
    新加坡代理行連繫古晉當地代理行準備接運直昇機或船艇。惟因當地港口吃水不
    夠深，該輪僅能於外港拋錨停泊，且因風浪大，故古晉代理行雖曾委派小艇前往
    救援，但小艇卻以距離遠及風浪大，不願前往；另外有關單位，則以該船並無適
    當的降落甲板為由，並無人願意提供直昇機服務，關於此點事實，有代理行與船
    長往來電文可稽。在此同時，船長與當地代理行亦不斷以各種可能方式尋求救助
    ，直至十二月一日晚上十一時，才獲得古晉海岸信號台回應表示將於十二月二日
    上午八時派救難船前來，雖經船長向該單位表示病患病情已愈來愈嚴重，須儘速
    送醫，但古晉海岸信號台仍堅持次日早上才能前來；而古晉代理行，隨後在十二
    月二日凌晨二時三十六分時通知船長，表示古晉海岸信號台將在當日早上派救難
    船前來協助，請船長預作準備。是為救助陳政民，船長、海員及當地代理行，可
    謂不眠不休。但礙於當地港口設施及有關救難設備之不全，致陳政民未能馬上送
    醫，實非被告等人所能控制，被告應無過失可言。且在本院審理中被告甲○○另
    辯稱：「我是管陸上之人事，不是管海上之人事，他們是事後到公司抗議，我當
    時有出面接待他們，我說公司要按照規定辦理，他們沒有如願，他們才把我一起
    告進去，本案在整個公司業務程序上跟我都無關，我也不知道此事」云云，被告
    戊○○另辯稱：「我有指示他們全力救人，我們有授權船長處理，他也從頭到尾
    一直照顧大副，直昇機、小艇等我們都有儘量竭盡所能去爭取，不會吝嗇，只是
    因為那邊是小港，設備不是很齊全，加上其他因素，才導致送醫不順利」等語，
    被告丁○○另辯稱：「他生病時我不知道，他們送醫時我才知此事，在總經理向
    我報告時，我有交代以最優厚條件處理，我們公司已經盡了最大責任救治」云云
    （見本院九十年七月十日審判筆錄），查被告上開所辯，業據萬海公司船務部船
    員課許秋雄課長在本院供證屬實，且有古晉代理行與船長往來電文附本院卷可證
    ，另有萬海公司組織表在卷可稽。且八十六年十一月份與陳政民一起值班的船員
    ，即證人王德水在偵查中證稱：「（八十六年）十一月二十幾日，我與他一起值
    班時，他有告訴我說他有口乾的跡象，之後就沒再告訴我有關他的病情，十一月
    三十日下午四至八點的班，大副告訴我，他有點累，叫我打電話，麻煩請船長代
    他當一下班，船長馬上上來，大副就告訴船長說他很累，麻煩請船長代一下班，
    船長就說好你很累那你休息，然後就幫他代班」（見八十七年度偵字第六０五號
    偵查卷宗第四三頁），另同船二副，即證人莊再生在偵查中證稱：「（八十六年
    ）十一月二十三日大副才接我的班，有告訴我說他口乾，自己說感覺好像有點感
    冒，我看他身體還很不錯，以後他就沒有再跟我提起他身體狀況，大約十一月二
    十七、二十八、二十九日他有告訴我說他有去醫務室拿一些日本胃藥，十一月三
    十日那一天下午四點到八點的班，應該是陳政民來接我的班，但是他覺得體力不
    是很好，就打電話來請船長來幫他代班，船長就來幫他代班，他告訴我說他還是
    一直口乾，我就幫他找一些資料」（同上偵查卷宗第四十二頁），其在本院除為
    相同的證述外，並證稱：「他（指陳政民）有說他到病房拿些胃藥，並沒有說要
    求送醫或說他很不舒服」（見本院九十年六月二十八日訊問筆錄），另輪機長陳
    耀華在偵查中證稱：「陳政民一直沒有表示要送醫，且當天（即八十六年十二月
    一日）我幫陳政民按摩後，我們還一起到船上樓梯去聊天，我覺得他還很清醒，
    我們還聊了很多，陳政民一直覺得後悔，說船長曾叫他去看病，但都沒有去看」
    （同上偵查卷第四四、四五頁）。綜上所述，被告上開辯稱並無遲延送陳政民就
    醫之辯解，應可採信，且原審將卷附之海事報告、解剖鑑定報告及原審層轉外交
    部囑託馬來西亞台北經濟文化辦事處向砂勞越古晉中央醫院調閱並影印死者陳政
    民於一九九七年十二月二日前往該醫院就診之所有病歷資料過院參辦，經駐馬來
    西亞台北經濟文化辦事處於八十七年五月四日以馬來字第八七０三五五號函附死
    者陳政民於一九九七年十二月二日病逝古晉中央醫院前之病歷報告書等證據，送
    請台灣高等法院檢察署法醫中心據以鑑定，死者因何疾病直接導致死亡之結果？
    又此種疾病倘於病發後七小時左右及二日後就醫，其結果有無可能不同（亦即此
    種疾病依現代之醫學水準，無論有無遲延就醫均無法挽回死者生命，抑或倘馬上
    就醫即可痊癒，抑或雖馬上就醫僅係拖延時日，終仍不免死亡）？據復以：一、
    本案未有死者臟器送鑑，只能引用初驗法醫之解剖紀錄作依據，據法醫驗斷書記
    載：屍體已化妝，入殮，並作過防腐處理。屍體緩解，屍斑集中於後背處，呈青
    紅色。右後頂骨、枕骨上方血腫五╳五公分。左後頂骨亦有較小血腫。頸部有疑
    似索溝。屍斑集中於後背部，肛門有少量出血、脫糞現象。八十六年十二月十九
    日楊日松博士解剖結果：(一)、頭部皮下水腫，無皮下出血等異狀。(二)、胸部
    解剖肝臟呈灰白色堅硬 (肝硬化）膽囊破裂。(三)、心包膜大量血水，右心耳肥
    大，左心耳萎縮，左心缺血。(四)、頸部之疑似索溝經解剖確認為屍體防腐處理
    過程中，造成之正常生前摺痕。發生地點：馬來西亞外海距三寶瓏一二二浬處。
    死亡地點：沙勞越古晉中央醫院。死因：肝硬變，暨心臟衰弱。自他為或意外之
    判別：心臟衰弱病故。驗屍於八十六年十二月十五日十五時，於基隆市立殯儀館
    解剖室，另據內政部警政署刑事警察局鑑定書 (刑醫字第八七一八一號）記載：
    經會同原相驗鄧及蔡二位法醫等詳予解剖複驗結果：(一)、死者顏面、口唇及四
    肢指甲呈蒼白，結膜黃疸色狀。(二)、其頭皮下組織呈黃疸浮腫、無外傷出血。
    (三)、其心臟腫大，右心房、右心室血栓、心肌肥厚 (右心房一．五公分，右心
    室二．Ｏ公分)( 左心房一．二公分，左心室二．五公分)，溷濁，黃褐色，心外
    膜溢血點。(四)、其肝臟腫脹硬化，黃褐色，溷濁，肝門脈鬱滯。(五)、其胰臟
    、肺臟、脾臟等貧血狀。(六)、全身無外傷。(七)、綜上情：本屍體因肝硬化引
    起心臟衰竭死，如工作過勞等均可發生。二、再據沙勞越古晉中央醫院病歷報告
    記載（摘要）：病人陳政民，滿四十六歲，台灣人士。主訴噁心、嘔吐、有二至
    五天，漸次神識喪失，而於一九九七年十二月二日上午十一時十分求診急診。檢
    查判明有嚴重代謝性酸中毒症，有糖尿與酮尿，又有腎機能障礙。診斷直接死因
    ：成人性呼吸窘迫症侯群，間接死因為敗血症。間接診斷為糖尿病併發血丙酮過
    高致代謝性酸中毒，以上是該醫院之臨床診斷。死亡於下午十一時三十分。三、
    由以上剖驗以及死者最後求診之醫院檢查判明：死者原患肝硬化已達最後階段，
    引起代謝性酸中毒之程度。臨床上認為引起代謝性酸中毒是糖尿病，而實際上，
    解剖認為死者原患肝硬化，其末期亦為代謝性酸中毒。肝硬化為一慢性疾病，已
    到了末期，不可能治療後康復。倘病發後（指死者有噁心、嘔吐後）七小時左右
    或二日後就醫，雖可暫時改善病人（即死者）一般情況，但不可能挽回其生命等
    語，此有該署八十七年六月三十日檢英醫字第六五八七號函一紙在本院卷可稽，
    是依據前開法醫中心之鑑定結果，顯難認被告等所為與死者陳政民死亡間有何相
    當之因果關係。至本院前審另送台灣大學醫學院附設醫院鑑定結果，推判陳政民
    直接死因可能為敗血性休克併發多重器官衰竭，而導致敗血性休克之感染源，據
    屍體解剖顯示為膽囊破裂，可能是來自於急性膽囊炎，且台大醫院之鑑定意見除
    推判死因可能是膽囊破裂導致敗血性休克外，並謂手術才是確切的治療方法，急
    性膽囊炎治療之反應視膽囊疾病程度，病患年紀及有無合併內科其他問題而定，
    膽囊切除治療之整體死亡率為百分之三云云（見本院前審卷第一四一、一四二頁
    ），並未提及死亡與肝硬化有所關聯，且自訴人於本院前審提出醫師江宜平、張
    春雄書面分析意見略稱：「肝硬化為慢性肝炎之結果，為一緩慢漸進的過程，末
    期病人會有明顯的肝功能衰竭、黃疸、肝臟充血腫大、腹水、食道靜脈瘤、大量
    吐血等症狀，與本案病人（陳政民）之症狀未盡相符。故本案病人有可能是因為
    急性膽囊炎，併發膽囊破裂，進而引起代謝性酸中毒，菌血症（敗血症）而死亡
    ，且解剖紀錄未提及病人有脾臟腫大、腹水及食道靜脈瘤等現象，殊難論定為肝
    硬化之末期」云云（見本院前審卷第八八、八九頁），雖與法醫中心鑑定意見認
    陳政民係因肝硬化已達末期而死亡，不相符合，惟據證人即法務部法醫研究所病
    理組組長蕭開平教授，於本院證稱：「肝硬化至白肝化則為無法復原之狀況，此
    時他的病理狀況相當嚴重，我們稱之為不可復原之病理末期」、「楊日松鑑定並
    未下膽囊破裂之診斷，解剖鑑定應以刑事警察局驗斷書為主。我認為要診斷膽囊
    破裂，在這裡很牽強，因為沒有症狀，第一個要痛好幾天，台大醫院主要是依據
    驗斷書有提到膽囊破裂，我們解剖確實有看到肝硬化，醫院病理就是以解剖病理
    為主導之診斷依據，台大醫院應該也沒辦法否認有肝硬化之事實，台大醫院鑑定
    選擇性以膽囊破裂為出發點，沒有就整體觀察。膽囊破裂在刑警局鑑驗書並沒有
    提到，故我認為膽囊破裂應是死後變化引起，由臨床症狀及解剖發現，都不符合
    膽囊破裂原則，他的肝硬化很明顯，我們的意思應該以法醫研究所之鑑定書為準
    」、「楊日松法醫一看就知道不是膽囊破裂，故警政署的鑑定書沒有膽囊破裂說
    詞」（見本院九十年七月四日訊問筆錄），可見上述台灣大學醫學院附設醫院鑑
    定結果及醫師江宜平、張春雄書面分析意見，尚不能遽認為陳政民之死因，況被
    告等四人並無遲延送死者陳政民就醫之情形，已如上述，從而台灣大學醫學院附
    設醫院鑑定結果及醫師江宜平、張春雄書面分析意見亦不足據為被告等四人有過
    失致死之依據。
四、綜上所述，被告四人被訴犯罪均屬不能證明，原審以不能證明被告四人犯罪，諭
    知被告四人均無罪，經核並無不合，自訴人上訴意旨仍執陳詞，指摘原判決不當
    為無理由，應予駁回。
據上論斷，應依刑事訴訟法第三百六十八條，判決如主文。
中    華    民    國        九十      年      七      月      十七      日
                                臺灣高等法院刑事第二庭
                                    審判長法  官  蔡  長  溪
                                          法  官  林  俊  益
                                          法  官  楊  貴  志
右正本證明與原本無異。
如不服本判決應於收受送達後十日內向本院提出上訴書狀，其未敘述上訴之理由者並
得於提起上訴後十日內向本院補提理由書（均須按他造當事人之人數附繕本）。
                                          書記官  沈  秀  容
中    華    民    國        九十      年      七      月      十八      日


司法院資訊處製作；財團法人民間司法改革基金會備份。
